---
# Só mude aqui!!!!
author: "João Delpasso e Maria Eduarda Motta"
title: "Relatório 07: Estimadores intervalares"
bibliography: referencias.bib
# A partir daqui nao faca alteracoes!!!!!
link-citations: true
csl: associacao-brasileira-de-normas-tecnicas-ipea.csl
subtitle: "<a href='https://bendeivide.github.io/courses/epaec/' target='_blank'>Estatística e Probabilidade</a> </br> <a href='https://bendeivide.github.io' target='_blank'>Prof. Ben Dêivide (DEFIM/CAP/UFSJ)</a>"
include-before-body: header.html
date: today
lang: pt-BR
format:
  html:
    toc: true
    number-sections: true
    theme: bootstrap
    #css: styles.css
    code-fold: true
    code-tools: true
execute:
  echo: true
  warning: false
  message: false
nocite: |
  @*
---

{{< include _links.md >}}

## Introdução

Neste relatório vamos apresentar a dedução teórica de estimadores para vários cenários probabilisticos, além da fundamentação teórica vamos relacionar este relatório ao relatório 06, e por simulações com o [R] e o pacote `leem` vamos verificar a eficácia desses estimadores e discutir suas aplicações em cenários de engenharia mecatrônica.



## Objetivos

### Objetivo geral

Desenvolver e aplicar métodos de estimação intervalar para vários parâmetros, compreendendo as propriedades estatísticas e a validação dos resultados obtidos.

### Objetivos específicos

- Deduzir estimadores intervalares;
- Analisar a população de Bernoulli;
- Explorar aplicações na engenharia mecatrônica;


## Fundamentação Teórica

A inferência estatística se fundamenta na capacidade de obter conclusões sobre os parâmetros populacionais desconhecidos pelos dados observados

::: {.callout-note}
Enquanto a estimação pontual dá uma aproximação única para o parâmetro $(\theta)$, a estimação intervalar é necessária para quantificar a incerteza associada a essa estimativa.
:::

### Estatística Pivotal e Distribuições Amostrais

A construção de um intervalo se baseia em identificar uma estatística pivotal (uma função das variáveis aleatórias da amostra e do parâmetro de interesse, com distribuição da probabilidade não dependente de parâmetros desconhecidos)

- Média Populacional $(\mu)$: Quando a variância $(\sigma^2)$ é conhecida se usa a normalidade da média amostral $\bar{X}$ para derivar a estatística $Z = \frac {\bar{X} - \mu}{\frac {\sigma}{\sqrt{n}}}$. Quando $\sigma^2$ é desconhecida, a substituição pelo estimador $S^2$ muda a distribuição para t-Student, que tem caudas mais pesadas mostrando a incerteza adicional.

- Variância Populacional $(\sigma^2)$: A fundamentação vai para a Qui-Quadrado $(X^2)$, que mostra a soma dos quadrados de variáveis normais padronizadas, permitindo a construção de intervalos assimétricos positivos.

### Dualidade da Interferência e Testes de Hipóteses

Um intervalo de confiança de nível $1 - \alpha$ corresponde ao conjunto dos valores hipotéticos de $\theta$ para um teste de hipótese bilateral não rejeita a hipótese nula $H_0 : \theta = \theta_0$ ao nível de $\alpha$, o que permite que a estimação seja vista como um teste de significância contínuo para todos os valores possíveis.

### Aproximação pelo Teorema Central do Limite (TCL)

Para a estimação do parâmetro de sucesso $p$ em populações de Bernoulli, utiliza-se a aproximação pelo Teorema Central do Limite (TCL). Este teorema garante que, para amostras suficientemente grandes, a distribuição da proporção amostral $\hat{p}$ converge para uma distribuição Normal. Contudo, em cenários envolvendo amostras pequenas ou probabilidades de sucesso significativamente próximas de 0 ou 1, a aproximação normal torna-se imprecisa. Tal limitação justifica a aplicação do método de Clopper-Pearson — uma abordagem analítica exata para calcular o intervalo de confiança de uma proporção, fundamentada na função de distribuição acumulada da Binomial, sendo o método mais robusto quando as premissas do TCL não são atendidas.

```{r,eval = TRUE}
library(ggplot2)

alfa <- 0.05
z_critico <- qnorm(1 - alfa/2)

ggplot(data.frame(x = c(-4, 4)), aes(x = x)) +
  stat_function(fun = dnorm, args = list(mean = 0, sd = 1), color = "black", linewidth = 0.8) +
  stat_function(fun = dnorm, args = list(mean = 0, sd = 1), 
                xlim = c(-z_critico, z_critico), 
                geom = "area", fill = "lightblue", alpha = 0.7) +
  labs(title = "Distribuição Normal Padrão (Estatística Z)",
       subtitle = paste("Limites Críticos para 95% de Confiança: \u00B1", round(z_critico, 3)),
       y = "Densidade de Probabilidade", 
       x = "Escore Z") +
  theme_minimal() +
  theme(plot.title = element_text(hjust = 0.5, face = "bold"),
        plot.subtitle = element_text(hjust = 0.5))
```

### Na engenharia mecatrônica

- Controle estatístico de processo
- Confiabilidade e vida útil
- Robótica industrial e tolerâncias de montagem

Na linha de montagem de um componente eletrônico ou usinagem, não conseguimos medir todas as peças, então mediríamos uma amostra e usaríamos a estimação intervalar da média para as dimensões da peça atenderem a tolerância do projeto (se o intervalo de confiança calculado pra média começar a se aproximar dos limites).

Precisamos prever quando um motor ou um sensor de pressão falharão, usamos a estimação intervalar da variância e da média do tempo de falha, o que permite estabelecer um plano de manutenção para evitar paradas não planejadas.

Robôs possuem repetibilidade, quando programamos um braço robótico por exemplo, para realizar uma montagem usamos a estimação intervalar para validar se a incerteza do posicionamento desse robô está dentro da tolerância aceitável.

Ou seja, a estimação intervalar atua como uma barreira, protegendo contra a incerteza, enquanto a estimação pontual dá o valor central, o intervalo de confiança dá a segurança necessária para o dimensionamento de sistemas de controle, o que garante as tolerâncias de fabricação, as incertezas de sensores e as variações de consumo de energia dentro de limites que garantem a integridade e a performance do sistema.


## Metodologia

### Revisão Teórica

Com fundamentação baseada em distribuições de probabilidade, para a dedução dos estimadores intervalares identificamos estatísticas adequadas para cada cenário:

- Para a média populacional $(\mu)$, usamos a Distribuição Normal (variância conhecida) e a distribuição t de Student (variância desconhecida).
- Para a variância populacional $(\sigma^2)$, usamos a Distribuição Qui-Quadrado $(X^2)$.
Para o parâmetro de sucesso em populações bernoulli $(\rho)$, analisamos a convergência normal pelo Teorema Central do Limite (TCL) e a precisão exata (pelo método de Clopper-Pearson).

### Implementação Computacional

Para a consecução das análises empíricas, o ambiente computacional foi estruturado na linguagem R. A rotina metodológica inicial consiste no carregamento do pacote `leem` e na definição rigorosa dos parâmetros estocásticos e sementes de aleatoriedade, garantindo a reprodutibilidade do experimento simulado.


## Resultados e Discussão

Os resultados teóricos demonstraram que a largura de um intervalo de confiança é dado por três fatores: nível de confiança (1 - $\alpha$), desvio padrão da população $(\sigma)$ e o tamanho da amostra (n). Com as deduções realizadas, confirmamos que para uma mesma confiança, quanto maior o tamanho da amostra, menor a amplitude do intervalo. Isso indica uma maior precisão na estimativa do parâmetro $\theta$. Observamos que o uso da distribuição t de Student, com $\sigma^2$ desconhecido, resulta em intervalos um pouco mais amplos do que os baseados na distribuição normal.

### Simulações Computacionais e Extração de Intervalos

A simulação computacional permite visualizar o comportamento dos estimadores em experimentos parametrizados. A seguir, apresentam-se os cálculos automatizados para os cenários analíticos estabelecidos na metodologia.

```{r, eval = TRUE}
library(leem)

set.seed(2026)
n1 <- 30
n2 <- 35
alpha <- 0.05
mu_real <- 50
sigma_conhecido <- 10

amostra_norm <- rnorm(n1, mean = mu_real, sd = sigma_conhecido)

media_amostral <- mean(amostra_norm)
z_critico <- qnorm(1 - alpha/2)
erro_padrao_z <- sigma_conhecido / sqrt(n1)

ic_media_inf <- media_amostral - z_critico * erro_padrao_z
ic_media_sup <- media_amostral + z_critico * erro_padrao_z

cat("1. IC Média (Variância Conhecida): [", round(ic_media_inf, 3), ", ", round(ic_media_sup, 3), "]\n")

# --- Simulação 2: Variância Populacional ---
var_amostral <- var(amostra_norm)
chi_inf <- qchisq(1 - alpha/2, df = n1 - 1)
chi_sup <- qchisq(alpha/2, df = n1 - 1)

ic_var_inf <- ((n1 - 1) * var_amostral) / chi_inf
ic_var_sup <- ((n1 - 1) * var_amostral) / chi_sup

cat("2. IC Variância: [", round(ic_var_inf, 3), ", ", round(ic_var_sup, 3), "]\n")

# --- Simulação 3: Diferença de Médias (Homocedásticas) ---
amostra_norm2 <- rnorm(n2, mean = 45, sd = sigma_conhecido)

media2 <- mean(amostra_norm2)
var2 <- var(amostra_norm2)

sp_2 <- ((n1 - 1) * var_amostral + (n2 - 1) * var2) / (n1 + n2 - 2)
t_critico <- qt(1 - alpha/2, df = n1 + n2 - 2)
erro_padrao_t <- sqrt(sp_2 * (1/n1 + 1/n2))

ic_diff_inf <- (media_amostral - media2) - t_critico * erro_padrao_t
ic_diff_sup <- (media_amostral - media2) + t_critico * erro_padrao_t

cat("3. IC Diferença de Médias (Homocedástica): [", round(ic_diff_inf, 3), ", ", round(ic_diff_sup, 3), "]\n")

# --- Simulação 4: População Bernoulli (Estimador Aproximado) ---
sucessos <- 22
p_chapeu <- sucessos / n1

ic_p_inf <- p_chapeu - z_critico * sqrt((p_chapeu * (1 - p_chapeu)) / n1)
ic_p_sup <- p_chapeu + z_critico * sqrt((p_chapeu * (1 - p_chapeu)) / n1)

cat("4. IC Bernoulli (Wald Aproximado): [", round(ic_p_inf, 3), ", ", round(ic_p_sup, 3), "]\n")
```


## Considerações Finais

A estimação intervalar transcende a limitação analítica da estimação pontual ao quantificar matematicamente a incerteza inerente ao processo de inferência. O uso de quantidades pivotais baseadas nas distribuições Normal, t de Student, Qui-Quadrado ou F de Snedecor, fornece a fundamentação rigorosa necessária para estimar parâmetros populacionais lidando com múltiplas condições de variabilidade e tamanho amostral. Adicionalmente, a transição entre estimadores assintóticos (como a aproximação via TCL para populações Bernoulli) e métodos exatos (como Clopper-Pearson) evidencia a necessidade de pensamento crítico sobre as premissas estocásticas aplicadas aos dados reais. 

Na engenharia mecatrônica, essa transição da estimativa pontual para a modelagem da incerteza é o que permite projetar sistemas com tolerâncias robustas, planejar manutenções baseadas em risco mensurável e validar protocolos de controle de qualidade automatizado, garantindo que as predições do modelo englobem a real variação física do sistema dentro do nível de confiança $(1 - \alpha)$ exigido pelo projeto.


### Questionário

**Questão 1:** Qual é a distinção matemática fundamental entre a estimação pontual tratada e a estimação intervalar desenvolvida neste relatório?

::: {.callout-tip collapse="true"}
## Resposta
Enquanto o estimador pontual fornece uma única coordenada no espaço paramétrico (uma aproximação isolada que não informa sua própria margem de erro), o estimador intervalar acopla a estimativa pontual ao seu erro padrão e à distribuição de probabilidade da estatística amostral. Isso resulta em um limite inferior e superior que, sob um nível de confiança $(1 - \alpha)$, quantifica probabilisticamente a incerteza do estimador.
:::

**Questão 2:** Na inferência da média populacional $(\mu)$, qual é a justificativa teórica para a adoção da distribuição t de Student quando a variância populacional $(\sigma^2)$ é desconhecida?

::: {.callout-tip collapse="true"}
## Resposta
Quando o parâmetro populacional $\sigma^2$ é desconhecido, torna-se necessário utilizar a variância amostral $(S^2)$ como estimador em seu lugar. Essa substituição insere uma nova fonte de variabilidade na estatística pivotal. A distribuição t de Student, ao possuir caudas mais pesadas que a distribuição Normal Padrão, compensa matematicamente essa incerteza adicional, impedindo a subestimação da amplitude do intervalo, o que é de impacto crítico em amostras pequenas $(n < 30)$.
:::

**Questão 3:** Sob a ótica da distribuição de probabilidade de populações Bernoulli, em quais cenários a aproximação pelo Teorema Central do Limite (TCL) falha, tornando mandatória a aplicação do intervalo exato de Clopper-Pearson?

::: {.callout-tip collapse="true"}
## Resposta
A aproximação pelo TCL pressupõe que a distribuição binomial converge assintoticamente para a Normal, o que exige simetria na distribuição. Essa premissa sofre colapso quando o tamanho da amostra $(n)$ é reduzido ou quando a verdadeira proporção $(p)$ aproxima-se dos limites operacionais de $0$ ou $1$ (eventos muito raros ou muito frequentes). Nesses casos, o método de Clopper-Pearson inverte a função de distribuição acumulada da Binomial, garantindo a probabilidade de cobertura estrita de $(1 - \alpha)$ sem depender de assíntotas.
:::

**Questão 4:** Ao modelar duas populações normais e independentes, qual é a diferença na tratativa matemática dos graus de liberdade entre cenários de variâncias homocedásticas e heterocedásticas?

::: {.callout-tip collapse="true"}
## Resposta
Em cenários homocedásticos $(\sigma_1^2 = \sigma_2^2)$, as variâncias podem ser agrupadas no estimador conjunto $(S_p^2)$, permitindo o cálculo dos graus de liberdade através de uma soma algébrica exata: $n_1 + n_2 - 2$. No cenário heterocedástico $(\sigma_1^2 \neq \sigma_2^2)$, não há homogeneidade para agrupar as dispersões. Utiliza-se a equação de aproximação de Welch-Satterthwaite, resultando em um valor de graus de liberdade efetivos $(\nu)$ que é comumente fracionário e mais conservador, ajustando as caudas da distribuição t para refletir as variâncias desiguais.
:::

## Referências
