---
# Só mude aqui!!!!
author: "João Pedro e Maria Eduarda Motta"
title: "Segundo Relatório da Catapulta"
bibliography: referencias.bib
# A partir daqui nao faca alteracoes!!!!!
link-citations: true
csl: associacao-brasileira-de-normas-tecnicas-ipea.csl
subtitle: "<a href='https://bendeivide.github.io/courses/epaec/' target='_blank'>Estatística e Probabilidade</a> </br> <a href='https://bendeivide.github.io' target='_blank'>Prof. Ben Dêivide (DEFIM/CAP/UFSJ)</a>"
include-before-body: header.html
date: now
date-format: "DD/MM/YYYY, HH:mm"
lang: pt-BR
format:
  html:
    toc: true
    number-sections: true
    theme: bootstrap
    #css: styles.css
    code-fold: true
    code-tools: true
execute:
  echo: true
  warning: false
  message: false
---


## 📌 Introdução

Descreva o contexto da prática e sua importância.

> Exemplo: análise da variabilidade em experimentos físicos utilizando uma catapulta.



## 🎯 Objetivos

### Objetivo geral

Descrever o objetivo principal da prática.

### Objetivos específicos

- Fazer 40 lançamentos para a coleta dos dados  
- Explicar como reproduzir o experimento
- Fazer a tabulação dos dados

---

## ⚙️ Metodologia

::: {.callout-note}
O experimento será completamente descrito aqui.
:::

### Procedimento
- De primeira, o professor dividiu a sala em dois grandes grupos, para que realizássemos as coletas dos dados dessa vez, completamente "sozinhos" (no sentido de sem o auxílio do professor responsável)
- Depois, nos dividimos cada um para uma tarefa específica, organizado o que cada um faria:
-> Maria Eduarda -> Segurar a catapulta;
-> Marcos -> Fazer o lançamento;
-> João Pedro -> Tirar fotos do experimento;
-> Wadmilson -> Guardar os dados de lançamento e variáveis usadas; 
-> Igor e Lucas -> Ver onde a bolinha iria cair e fazer a medição da distância.
- Em seguida organizamos a sala de modo a facilitar o lançamento, o que consiste em: tirar as mesas que estavam no percurso da catapulta, liberando o espaço para os lançamentos, colocar a mesa de sala (que utilizamos para ser o apoio da catapulta).
- Quando os itens acima estavam organizados, fizemos as medições da altura da mesa de aula (78 cm); organizamos as variáveis da catapulta de forma "aleatória", para diferir do primeiro experimento (da forma, de cima para baixo: A- na primeira posição; B+ 100°; A+ na segunda posição; O- na terceira posição).
- Assim iniciamos o experimento, e após alguns lançamentos notamos que os dados estavam bem próximos, então medimos os espaços do piso (2 quadrados de 2.5m e resolvemos calcular apenas a diferença de onde a bolinha cairia no terceiro quadrado do piso, assim facilitando muito a coleta dos dados).

### Materiais utilizados
Para esse procedimento utilizamos:
- Uma mesa da sala de aula (de 78 cm);
- Uma catapulta cedida pelo professor que ministra a aula;
- Uma bolinha de pingue-pong, também cedida pelo professor que ministra a aula;
- Uma trena, que o professor também cedeu para usarmos;

### Número de repetições
Fizemos ao todo 40 lançamentos seguidos

---

## 🔍 Resultados e Discussão

Primeiro acho interessante apresentar os dados obtidos nos lançamentos da catapulta em ordem, e depois mostrar esses dados do menor para o maior.

```{r,eval = TRUE}
library(leem)

lancamentos <- c(96, 89, 89, 82.5, 43.5, 118.5, 115, 91, 79, 89, 73, 85, 119, 97.5, 102, 90, 88, 100, 91,86.5, 70, 91, 80, 78, 86.5, 68, 25, 79, 107, 67, 52.5, 81, 109, 83, 74, 84, 89, 82.5, 81, 70)

print(lancamentos)

lancamentos_organizados <- sort(lancamentos)

print(lancamentos_organizados)

```

Com esses dados vamos fazer a tabulação

```{r,eval = TRUE}
library(leem)

lanca2 <- new_leem(lancamentos, variable = "continuous")

lancamentos_tabulados <- new_leem(lancamentos, variable = "continuous")

lancamentos_tabulados<- tabfreq(lancamentos_tabulados)
```

É interessante avaliar as mudanças dos valores quando tabulados e os valores sortidos

```{r,eval = TRUE}
media_tab   <- mean(lanca2)
print(paste("A Média pela tabela é:", round(media_tab, 2)))
media_exata   <- mean(lancamentos)
print(paste("A Média exata é:", round(media_exata, 2)))
```

Como podemos ver a média tabulada é menor que a média exata, isso porque na tabulação os dados do ponto médio são considerados como os "novos valores", visto que não visualizamos valor por valor, logo, se a maior parte dos números estiver acima do ponto médio, a média exata será maior que a tabulada, como aconteceu nesse caso.

```{r,eval = TRUE}
mediana_tab <- median(lanca2)
print(paste("A Mediana pela tabela é:", round(mediana_tab, 2)))
mediana_exata <- median(lancamentos)
print(paste("A Mediana exata é:", round(mediana_exata, 2)))

```

Aqui temos uma diferença bem grande, e isso acontece porque ela é o valor central, então no nosso caso, com 40 dados, ela seria a média do elemento: 20° e 21°, não importando a extremidade dos valores, já na mediana tabulada a localização desse valor é perdida e nos é passada a mediana estimada, da tabulação.

```{r,eval = TRUE}
moda_tab <- mfreq(lancamentos_tabulados)
print(paste("A Moda pela tabela é:", moda_tab))

moda_exata <- mfreq(lanca2)

print(paste("A Moda exata é:", moda_exata))
```

Aqui podemos

- Descreva os principais resultados numéricos (média, variabilidade, etc.).
- Comente o comportamento dos dados observados nos gráficos.
- Indique se há presença de valores discrepantes (outliers).
- Avalie se os dados apresentam simetria ou tendência.

Em seguida, discuta os resultados à luz dos conceitos teóricos:

- Os resultados estão de acordo com o esperado?
- Há grande variabilidade? O que isso significa no contexto do experimento?
- Quais fatores podem ter influenciado os resultados?
- Existem possíveis fontes de erro experimental?

Procure não apenas descrever, mas **interpretar os dados**.

### 💬 Exemplo de como citar uma referência bibliográfica

Depois de inserido as informaçõe no arquivo **referencias.bib**, use:

- Segundo @Rbasico2022
- Tudo é um objeto em R [@Rbasico2022]

### 📊  Análise de Dados

```{r}
distancia <- c(10.2, 9.8, 10.5, 10.1, 9.9, 10.3)
distancia
```

## 🧠 Considerações finais

Apresente uma síntese dos principais pontos observados no experimento.

- Retome o objetivo da prática e indique se ele foi alcançado.
- Destaque os principais aprendizados obtidos.
- Comente brevemente sobre a qualidade dos dados coletados.
- Sugira possíveis melhorias no procedimento experimental.

Evite repetir apenas os resultados; foque nas **conclusões e reflexões** sobre a prática realizada.

## Aprenda Quarto

Acesse [Quarto](https://quarto.org/).

## 📖 Referências