---
# Só mude aqui!!!!
author: "João Pedro e Maria Eduarda Motta"
title: "Segundo Relatório da Catapulta"
bibliography: referencias.bib
# A partir daqui nao faca alteracoes!!!!!
link-citations: true
csl: associacao-brasileira-de-normas-tecnicas-ipea.csl
subtitle: "<a href='https://bendeivide.github.io/courses/epaec/' target='_blank'>Estatística e Probabilidade</a> </br> <a href='https://bendeivide.github.io' target='_blank'>Prof. Ben Dêivide (DEFIM/CAP/UFSJ)</a>"
include-before-body: header.html
date: now
date-format: "DD/MM/YYYY, HH:mm"
lang: pt-BR
format:
  html:
    toc: true
    number-sections: true
    theme: bootstrap
    #css: styles.css
    code-fold: true
    code-tools: true
execute:
  echo: true
  warning: false
  message: false
---


## 📌 Introdução

Descreva o contexto da prática e sua importância.

> Exemplo: análise da variabilidade em experimentos físicos utilizando uma catapulta.



## 🎯 Objetivos

### Objetivo geral

Descrever o objetivo principal da prática.

### Objetivos específicos

- Fazer 40 lançamentos para a coleta dos dados  
- Explicar como reproduzir o experimento
- Fazer a tabulação dos dados

---

## ⚙️ Metodologia

::: {.callout-note}
O experimento será completamente descrito aqui.
:::

### Procedimento
- De primeira, o professor dividiu a sala em dois grandes grupos, para que realizássemos as coletas dos dados dessa vez, completamente "sozinhos" (no sentido de sem o auxílio do professor responsável)
- Depois, nos dividimos cada um para uma tarefa específica, organizado o que cada um faria:
-> Maria Eduarda -> Segurar a catapulta;
-> Marcos -> Fazer o lançamento;
-> João Pedro -> Tirar fotos do experimento;
-> Wadmilson -> Guardar os dados de lançamento e variáveis usadas; 
-> Igor e Lucas -> Ver onde a bolinha iria cair e fazer a medição da distância.
- Em seguida organizamos a sala de modo a facilitar o lançamento, o que consiste em: tirar as mesas que estavam no percurso da catapulta, liberando o espaço para os lançamentos, colocar a mesa de sala (que utilizamos para ser o apoio da catapulta).
- Quando os itens acima estavam organizados, fizemos as medições da altura da mesa de aula (78 cm); organizamos as variáveis da catapulta de forma "aleatória", para diferir do primeiro experimento (da forma, de cima para baixo: A- na primeira posição; B+ 100°; A+ na segunda posição; O- na terceira posição).
- Assim iniciamos o experimento, e após alguns lançamentos notamos que os dados estavam bem próximos, então medimos os espaços do piso (2 quadrados de 2.5m e resolvemos calcular apenas a diferença de onde a bolinha cairia no terceiro quadrado do piso, assim facilitando muito a coleta dos dados).

### Materiais utilizados
Para esse procedimento utilizamos:
- Uma mesa da sala de aula (de 78 cm);
- Uma catapulta cedida pelo professor que ministra a aula;
- Uma bolinha de pingue-pong, também cedida pelo professor que ministra a aula;
- Uma trena, que o professor também cedeu para usarmos;

### Número de repetições
Fizemos ao todo 40 lançamentos seguidos

---

## 🔍 Resultados e Discussão

### Apresentando os resultados com comentários

Primeiro acho interessante apresentar os dados obtidos nos lançamentos da catapulta em ordem, e depois mostrar esses dados do menor para o maior.

```{r,eval = TRUE}
library(leem)

lancamentos <- c(96, 89, 89, 82.5, 43.5, 118.5, 115, 91, 79, 89, 73, 85, 119, 97.5, 102, 90, 88, 100, 91,86.5, 70, 91, 80, 78, 86.5, 68, 25, 79, 107, 67, 52.5, 81, 109, 83, 74, 84, 89, 82.5, 81, 70)

print(lancamentos)

lancamentos_organizados <- sort(lancamentos)

print(lancamentos_organizados)

```

Com esses dados vamos fazer a tabulação

```{r,eval = TRUE}
library(leem)

lanca2 <- new_leem(lancamentos, variable = "continuous")

lancamentos_tabulados <- new_leem(lancamentos, variable = "continuous")

lancamentos_tabulados<- tabfreq(lancamentos_tabulados)

```

É interessante avaliar as mudanças dos valores quando tabulados e os valores sortidos

```{r,eval = TRUE}

media_tab   <- mean(lanca2)
print(paste("A Média pela tabela é:", round(media_tab, 2)))

media_exata   <- mean(lancamentos)
print(paste("A Média exata é:", round(media_exata, 2)))

```

Como podemos ver a média tabulada é menor que a média exata, isso porque na tabulação os dados do ponto médio são considerados como os "novos valores", visto que não visualizamos valor por valor, logo, se a maior parte dos números estiver acima do ponto médio, a média exata será maior que a tabulada, como aconteceu nesse caso.

```{r,eval = TRUE}

mediana_tab <- median(lanca2)
print(paste("A Mediana pela tabela é:", round(mediana_tab, 2)))

mediana_exata <- median(lancamentos)
print(paste("A Mediana exata é:", round(mediana_exata, 2)))

```

Aqui temos uma diferença bem grande, e isso acontece porque ela é o valor central, então no nosso caso, com 40 dados, ela seria a média do elemento: 20° e 21°, não importando a extremidade dos valores, já na mediana tabulada a localização desse valor é perdida e nos é passada a mediana estimada, da tabulação.

(Acho que seria legal colocar o gráfico aqui pra conseguir demonstrar como essa mediana aparece nos dois casos e porque elas são diferentes, mas não consegui fazer isso)

```{r,eval = TRUE}
library(leem)

moda_tab <- leem::mfreq(lancamentos_tabulados)
print(paste("A Moda pela tabela é:", moda_tab))

lancamentos_exatos <- new_leem(lancamentos, variable = "discrete")

moda_exata <- mfreq(lancamentos_exatos) #Deu certo mas ainda não sei direito o porque

print(paste("A Moda exata é:", moda_exata))

```

Aqui podemos ver que a moda também é muito afetada quando comparamos os valores tabulados e os valores exatos, e isso acontece porque a tabulação olha para a classe 4 no caso, por ser a com valores mais recorrentes e pega o ponto médio dessa classe, diferente de olhar os valores um a um como na moda exata, que nos permite visualizar todos os dados e identificar quais se repetem.

```{r,eval = TRUE}

variancia_tab <- variance(lanca2)
print(paste("A Variância pela tabela é:", round(variancia_tab, 2)))

variancia_dados <- var(lancamentos)
print(paste("A Variância exata é:", round(variancia_dados, 2)))

```

A variância diferente dos últimos resultados, é maior quando tabulada, e não com os valores exatos, isso acontece porque com os valores tabulados ela passa a tratar todos os resultados de cada classe como ponto médio, quando muitos dos dados exatos estão próximos desse centro da classe, a variância tabulada (geralmente) superestima a distância desses valores, com relação à média geral, já que ela mede a dispersão dos dados.

```{r,eval = TRUE}

desvio_padrao_tab <- sqrt(variancia_tab)
print(paste("O Desvio Padrão pela tabela é:", round(desvio_padrao_tab, 2)))

desvio_padrao_dados <- sd(lancamentos)
print(paste("O Desvio Padrão exato é:", round(desvio_padrao_dados, 2)))

```

Assim como a variância, o desvio padrão ficou com o dado tabulado maior que o dado exato, isso acontece por os dados exatos estão muito espalhados na classe, e como as classes são largas, tendo quase 18 cm de intervalo, podemos dizer que quanto maior a classe, maior a incerteza. Sendo assim, maior o desvio padrão tabulado

### Discutindo os resultados

Depois de tudo isso, com os dados apresentados, podemos comentar a respeito de uma única discrepância: temos um dado de 25 cm, que difere muito de todos os outros dados, e está bem distante da média (cerca de 84.5 cm) e da mediana (cerca de 83.2 cm), e isso pode ter feito com que a média fosse puxada para baixo, assim como os valores muito mais altos (como 118.5 cm e 199 cm) podem ter puxado a média para cima. Isso tudo cria uma distribuição que não é simétrica, isso somado a alta variância (de 336.77 cm) e o desvio (de 18.35 cm) confirmam essa forma espalhada que os dados se encontram


#### Comentando a respeito desses resultados

1) Os resultados estão de acordo com o esperado?
2) Há grande variabilidade? O que isso significa no contexto do experimento?
3) Quais fatores podem ter influenciado os resultados?
4) Existem possíveis fontes de erro experimental?

Respostas

1) Os resultados estão bons visto que a média e a mediana estão próximas, mas a diferença entre os dados tabulados e os exatos mostra a perda de precisão

2) Nesse experimento tivemos uma variabilidade considerável, o desvio padrão (de 18.35 cm) e a média (de 84.55 cm) mostram uma variação considerável, mostrando que a catapulta não é perfeitamente consistente, o que é esperado de um experimento em aula.

3) Acredito que a força elástica pode ter influenciado os resultados por conta do seu desgaste conforme realizávamos o experimento, o posicionamento também pode ter se modificado mesmo que um pouco por sermos nós alunos que segurávamos tudo, e durante o experimento, notamos que a diferença de posicionamento do nó do elástico (antes, em cima ou depois do metal que segura ele) essa diferença de posicionamento, influenciava ativamente na distância que a bolinha percorria se era maior ou menor, isso por conta de como esse posicionamento modifica a forma como o elástico da catapulta se comporta.

4) Acredito que por ter sido feito em sala de aula, pode ter havido erros de medição (por conta de uma imprecisão na leitura da trena ou mesmo de onde exatamente a bolinha caiu); e também, como na responsta acima, a constante elástica ao longo do tempo pode ter sido alterada também.

Procure não apenas descrever, mas **interpretar os dados**.

### 💬 Exemplo de como citar uma referência bibliográfica

Depois de inserido as informaçõe no arquivo **referencias.bib**, use:

- Segundo @Rbasico2022
- Tudo é um objeto em R [@Rbasico2022]


## 🧠 Considerações finais

Apresente uma síntese dos principais pontos observados no experimento.

- Retome o objetivo da prática e indique se ele foi alcançado.
- Destaque os principais aprendizados obtidos.
- Comente brevemente sobre a qualidade dos dados coletados.
- Sugira possíveis melhorias no procedimento experimental.

Evite repetir apenas os resultados; foque nas **conclusões e reflexões** sobre a prática realizada.


## 📖 Referências