---
# Só mude aqui!!!!
author: "João Delpasso e Maria Eduarda Motta"
title: "Relatório 08: Teste de hipóteses para duas populações"
bibliography: referencias.bib
# A partir daqui nao faca alteracoes!!!!!
link-citations: true
csl: associacao-brasileira-de-normas-tecnicas-ipea.csl
subtitle: "<a href='https://bendeivide.github.io/courses/epaec/' target='_blank'>Estatística e Probabilidade</a> </br> <a href='https://bendeivide.github.io' target='_blank'>Prof. Ben Dêivide (DEFIM/CAP/UFSJ)</a>"
include-before-body: header.html
date: today
lang: pt-BR
format:
  html:
    toc: true
    number-sections: true
    theme: bootstrap
    #css: styles.css
    code-fold: true
    code-tools: true
execute:
  echo: true
  warning: false
  message: false
---

{{< include _links.md >}}

## Introdução

Quando se deseja comparar duas populações, é necessário realizar um teste de hipóteses para verificar se existe diferença significativa entre elas. Este relatório será aplicado os conceitos de teste de hipóteses para duas populações, utilizando dados coletados apartir do experimento da catapulta utilizando duas configurações diferentes e em 15 lançamentos cada uma.



***
## Objetivos

Determinar apatir de amostras coletadas se existe diferença significativa entre as médias das duas populações, utilizando o teste de hipóteses para duas populações.


### Objetivos específicos

- Coletar dados da catapulta utilizando duas configurações diferentes;
- Calcular as médias e desvios padrões das amostras coletadas;
- Realizar o teste de hipóteses para duas populações.
- Discutir os resultados obtidos e suas implicações.

***

## Fundamentação Teórica

Para comparar duas populações, é necessário realizar um teste de hipóteses para verificar se existe diferença significativa entre elas. O teste de hipóteses é uma técnica estatística que permite avaliar se uma afirmação sobre uma população é verdadeira ou falsa, com base em dados amostrais.

Neste relatório, deseja-se comparar as médias de duas populações apartir de amostras coletadas utilizando duas configurações diferentes da catapulta. Para isso, será utilizado o teste t de Student para duas amostras independentes, que é apropriado quando se deseja comparar as médias de duas populações com variâncias desconhecidas e amostras pequenas.

### Hipóteses

Uma hipótese é uma afirmação sobre uma população que pode ser testada com base em dados amostrais. No teste de hipóteses, existem duas hipóteses: a hipótese nula (H0) e a hipótese alternativa (H1).

A hipotése nula tipicamente, procura mostrar que o efeito estatístico sendo estudado não existe, ou seja, no caso da comparação de duas médias, $H_0: \mu_1 = \mu_2$, onde $\mu_1$ e $\mu_2$ são as médias das duas populações. A hipótese alternativa, por outro lado, procura mostrar que o efeito estatístico existe, ou seja, no caso da comparação de duas médias, $H_1: \mu_1 \neq \mu_2$.

### Teste

Um teste de hipóteses é uma técnica estatística que permite avaliar se uma afirmação sobre uma população é verdadeira ou falsa, com base em dados amostrais. O teste t de Student para duas amostras independentes é apropriado quando se deseja comparar as médias de duas populações com variâncias desconhecidas e amostras pequenas.

Para populações com variâncias desconhecidas, o teste t de Student para duas amostras independentes é utilizado. A estatística de teste é calculada como:

$$t = \frac{\bar{x}_1 - \bar{x}_2}{\sqrt{\frac{s_1^2}{n_1} + \frac{s_2^2}{n_2}}}$${#eq-t-test}

E os graus de liberdade são calculados como:

$$df = \frac{\left(\frac{s_1^2}{n_1} + \frac{s_2^2}{n_2}\right)^2}{\frac{\left(\frac{s_1^2}{n_1}\right)^2}{n_1 - 1} + \frac{\left(\frac{s_2^2}{n_2}\right)^2}{n_2 - 1}}$$ {#eq-df}


### Confiança

A confiança em um teste de hipóteses é a probabilidade de não rejeitar a hipótese nula quando ela é verdadeira. Geralmente, o nível de confiança é fixado em 95% (α = 0.05), indicando que há 5% de probabilidade de cometer um erro do tipo I (rejeitar a hipótese nula quando ela é verdadeira).

Aumentar ou diminuir o nível de confiança afeta a probabilidade de cometer erros do tipo I e do tipo II. Um nível de confiança mais alto (por exemplo, 99%) reduz a probabilidade de cometer um erro do tipo I, mas aumenta a probabilidade de cometer um erro do tipo II. Por outro lado, um nível de confiança mais baixo (por exemplo, 90%) aumenta a probabilidade de cometer um erro do tipo I, mas reduz a probabilidade de cometer um erro do tipo II.

### Erro tipo I e tipo II

O erro tipo I ocorre quando a hipótese nula é rejeitada quando ela é verdadeira. A probabilidade de cometer um erro tipo I é denotada por α, que é o nível de significância do teste. Por exemplo, se α = 0.05, há uma probabilidade de 5% de rejeitar a hipótese nula quando ela é verdadeira.

O erro tipo II ocorre quando a hipótese nula não é rejeitada quando ela é falsa. A probabilidade de cometer um erro tipo II é denotada por β, que depende do tamanho da amostra, da variabilidade dos dados e do nível de significância do teste. Por exemplo, se β = 0.20, há uma probabilidade de 20% de não rejeitar a hipótese nula quando ela é falsa.

### Poder do teste

O poder do teste é a probabilidade de rejeitar a hipótese nula quando ela é falsa. O poder do teste é calculado como 1 - β, onde β é a probabilidade de cometer um erro tipo II. Um poder do teste mais alto indica uma maior capacidade de detectar diferenças significativas entre as populações.


### Conclusão do teste de hipóteses

A conclusão do teste de hipóteses para duas populações depende dos resultados obtidos a partir das amostras coletadas. Se a hipótese nula for rejeitada, isso indica que há evidências suficientes para afirmar que as médias das duas populações são significativamente diferentes. Por outro lado, se a hipótese nula não for rejeitada, isso indica que não há evidências suficientes para afirmar que as médias das duas populações são significativamente diferentes.

***

## Metodologia

Para a amostragem do experimento da catapulta. Será demarcado um ponto de referência para facilitar a medição da distância percorrida pelo projétil. Serão realizadas 15 medições para cada configuração da catapulta, totalizando 30 medições. As medições serão registradas em uma tabela.

Com os dados coletados, serão calculadas as médias e desvios padrões das amostras. Em seguida, será realizado o teste de hipóteses para duas populações, utilizando o teste t de Student para duas amostras independentes. O nível de significância será fixado em 5% (α = 0.05), e os resultados serão interpretados com base nas hipóteses formuladas.


***

## Resultados e Discussão

### Dados Coletados

Os dados coletados a partir do experimento da catapulta utilizando duas configurações diferentes são apresentados na tabela abaixo:

```{r}
#| echo: false
#| warning: false

df <- read.csv("dados.csv", sep = ";")

# Apply scalar addition to specific column vectors
df$config1 <- df$config1 + 220
df$config2 <- df$config2 + 330

# Output the modified DataFrame
knitr::kable(t(df))
```

:::{.callout-note}
- Configuração 1: O-(Nível III), A+(Nível III), A-(Nível IV), B+(Nível VI)
- Configuração 2: O-(Nível III), A+(Nível III), A-(Nível IV), B+(Nível IV)
:::

Utilizando o pacote [R] para calcular a distribuição das amostras:
```{r}
#| code-fold: false
#| code-line-numbers: true
library(ggplot2)
library(tidyr)

# Transform wide data matrix to a long-format dataframe
df_long <- pivot_longer(df, cols = c(config1, config2), 
                        names_to = "Configuracao", values_to = "Distancia")

# Compute statistical aggregates dynamically
means <- aggregate(Distancia ~ Configuracao, df_long, mean)

# Construct the layered geometry
ggplot(df_long, aes(x = Distancia, fill = Configuracao)) +
  geom_histogram(alpha = 0.5, position = "identity", bins = 15, color = "black") +
  geom_vline(data = means, aes(xintercept = Distancia, color = Configuracao), 
             linetype = "dashed", linewidth = 1) +
  labs(title = "Comparação: Configuração 1 vs 2",
       x = "Distância (cm)", 
       y = "Frequência") +
  theme_minimal()
```

- Configuração 1: $\bar{x}_1 = `r round(mean(df$config1), 2)`$ cm, $s_1 = `r round(sd(df$config1), 2)`$ cm
- Configuração 2: $\bar{x}_2 = `r round(mean(df$config2), 2)`$ cm, $s_2 = `r round(sd(df$config2), 2)`$ cm

### Hipótese do experimento

A hipótese do experimento é que há uma diferença significativa na distância percorrida pelo projétil entre as duas configurações da catapulta.

$H_0: \mu_1 = \mu_2$ (não há diferença significativa entre as médias das duas populações)

$H_0: \mu_1 - \mu_2 = 0$

Logo a hipótese alternativa é:

$H_1: \mu_1 - \mu_2 \neq 0$ (há diferença significativa entre as médias das duas populações)


### Testando a hipótese

Para testar a hipótese, será utilizado o teste t de Student para duas amostras independentes. O nível de significância será fixado em 5% (α = 0.05).

Com base na @eq-t-test e médias amostrais $\bar{x}_1 = 288.67$ e $\bar{x}_2 = 404.6$, desvios padrões amostrais $s_1 = 13.24$ e $s_2 =18.25$, e tamanhos amostrais $n_1 = n_2 = 15$, a estatística de teste é calculada como: 

$$t = \frac{288.67 - 404.6}{\sqrt{\frac{13.24^2}{15} + \frac{18.25^2}{15}}} $$

$$t = \frac{-115.93}{\sqrt{\frac{175.30}{15} + \frac{333.06}{15}}} $$

$$t = \frac{-115.93}{\sqrt{11.69 + 22.20}} $$

$$t = \frac{-115.93}{\sqrt{33.89}} $$

$$t = \frac{-115.93}{5.82} $$

$$t = -19.92$$

#### Graus de liberdade

Para calcular os graus de liberdade, utilizamos a @eq-df:

$$df = \frac{\left(\frac{13.24^2}{15} + \frac{18.25^2}{15}\right)^2}{\frac{\left(\frac{13.24^2}{15}\right)^2}{15 - 1} + \frac{\left(\frac{18.25^2}{15}\right)^2}{15 - 1}}$$


$$df = \frac{\left(\frac{175.30}{15} + \frac{333.06}{15}\right)^2}{\frac{\left(\frac{175.30}{15}\right)^2}{14} + \frac{\left(\frac{333.06}{15}\right)^2}{14}}$$


$$df = \frac{\left(11.69 + 22.20\right)^2}{\frac{11.69^2}{14} + \frac{22.20^2}{14}}$$

$$df = \frac{33.89^2}{\frac{136.61}{14} + \frac{492.84}{14}}$$

$$df = \frac{1148.92}{9.76 + 35.20}$$

$$df = \frac{1148.92}{44.96}$$

$$df = 25.55$$

Logo, os graus de liberdade são arredondados para $25$.

:::{.callout-note}
Os graus de liberdade são arredondados para baixo , pois o teste t de Student para duas amostras independentes requer que os graus de liberdade sejam um número inteiro. Portanto, arredondar para cima aumenta as chances do Erro Tipo I, logo, é mais conservador arredondar para baixo.
:::

#### Tabela t de Student

Com $\alpha = \frac{0.05}{2} = 0.025$ e $df = 25$, o valor crítico da tabela t de Student é $t_{crit} = 3.0782$.

:::{.callout-note}
O valor de $\alpha$ é dividido por 2, pois o teste é bilateral, ou seja, estamos interessados em detectar diferenças significativas em ambas as direções (maior ou menor).
:::

#### Comparando o valor crítico com a estatística de teste

O valor crítico da tabela t de Student é $t_{crit} = 3.0782$, enquanto a estatística de teste calculada é $t = -19.92$. Como o valor absoluto da estatística de teste é maior que o valor crítico ($|t| > t_{crit}$), a hipótese nula é rejeitada.


### Conclusão do teste

Com base nos resultados obtidos, rejeita-se a hipótese nula $H_0: \mu_1 = \mu_2$, indicando que há evidências suficientes para afirmar que as médias das duas populações são significativamente diferentes. Portanto, conclui-se que a configuração da catapulta tem um efeito significativo na distância percorrida pelo projétil.

Como o valor da estatística de teste é negativo, pode-se concluir que a Configuração 1 resulta em uma distância menor do que a Configuração 2.

***

## Considerações finais

### Perguntas

1) Qual variável mudou entre a configuração 1 e a 2 que justifica o aumento na distância média?

2) O teste t aplicado permite que afirmemos que a configuração 2 é superior mesmo tendo sido desenhado para detectar diferenças?

3) Se quisessemos encontrar a melhor combinação para as 4 variáveis, porque o teste t isolado limitaria a descoberta?

4) Porque os graus de liberdade calculados foram arredondados para baixo?

5) Porque dividir o valor do nível de significância para achar o valor crítico?

6) Qual o critério para rejeitar a hipótese nula?

7) O que o sinal negativo da estatística calculada revela sobre o desempenho da primeira configuração com a segunda?

8) Se no experimento usassemos um teste unilateral pra provar que a segunda configuração é superior, o valor critico de t seria igual, maior ou menor?

9) O que a diferença dos desvios padrões sugere sobre o comportamento da catapulta?

10) Se repetissemos esse experimento com 100 lançamentos em cada configuração, o valor crítico de t mudaria?

### Respostas

1) A única diferença é o fator B+, que passa de 6 para 4, essa mudança age sobre a tensão do elático, o que permite uma transferência de energia cinética bem mais eficiente pra bolinha (isso eleva a distância média de 288,67 cm para 404,6 cm).

2) Sim, mesmo que tenha sido feito sob a hipótese de que as médias são diferentes ($H_1: \mu_1 \neq \mu_2$), com a hipótese nula ($H_0$) foi rejeitada, olhamos pros dados, como a estatística foi negativa ($t = -19,92$) e a média amostral da segunda configuração ($\bar{x}_2 = 404,6$cm) é maior que da primeira configuração ($\bar{x}_1 = 288,67$cm), concluimos que a segunda configuração, em alcance, é superior a primeira.

3) O teste t de Student só consegue comparar duas combinações diferentes por vez, se tentassemos testar todas as combinações possíveis das variáveis usando ele, precisaríamos de muitos testes pareados, isso aumentaria a chance de cometer um erro do tipo 1 (falso positivo), fora que ele é incapaz de detectar efeitos de interação, de quando o angulo muda conforme a variável, ou mesmo a tensão da mola. Logo, pra fazer isso precisariamos usar outro tipo de teste.

4) Eles foram arredondados para baixo como uma abordagem mais concervadora, visto que se arredondassemos pra cima teria mais chance de cairmos no erro tipo 1 (falso positivo) quando a distribuição t precisa de um número inteiro (para a consulta na tabela).

5) Dividimos o valor porque é um teste bilateral, detectamos diferenças nas duas direções da distribuição.

6) Comparamos o valor absoluto da estatística de teste calculada com o valor da tabela, e se o teste calculado for maior que o valor da tabela a hipótese nula é rejeitada (no nosso experimento, como |-19,92| > 3,0782 pudemos rejeitar a hipótese nula). Assim, tem evidências para afirmarmos que as médias das populações são diferentes.

7) Isso mostra que a média amostral da primeira configuração é menor que da segunda configuração, isso permite concluirmos que a primeira configuração resulta em uma distancia de lançamento bem menor que da segunda configuração.

8) Se usassemos um teste unilateral o valor critico seria menor, já que toda a área de rejeição ficaria concentrada em uma única cauda da distribuição, o que diminui o valor necessário pra rejeitar a hipótese nula quando comparado a um teste bilateral com $\alpha/2 = 0,025$.

9) O desvio padrão maior na segunda configuração indica que além de arremessar a bolinha mais longe, tem uma dispersão dos resultados maior, o que faz sentido, já que forças maiores amplificam as imperfeições, dando uma precisão um pouco menor e um alcance bem maior.

10) O valor de t mudaria pra perto de 1,96, se aproximando da distribuição normal padrão, porque o aumento dos graus diminui a incerteza do teste, a estatística t calculada tenderia a ficar mais extrema, pelo erro padrão diminuir conforme a amostra aumenta.


***

## Referências