---
# Só mude aqui!!!!
author: "João Delpasso"
title: "Relatório de Aula Prática 01"
bibliography: referencias.bib
# A partir daqui nao faca alteracoes!!!!!
link-citations: true
csl: associacao-brasileira-de-normas-tecnicas-ipea.csl
subtitle: "<a href='https://bendeivide.github.io/courses/epaec/' target='_blank'>Estatística e Probabilidade</a> </br> <a href='https://bendeivide.github.io' target='_blank'>Prof. Ben Dêivide (DEFIM/CAP/UFSJ)</a>"
include-before-body: header.html
date: now
date-format: "DD/MM/YYYY, HH:mm"
lang: pt-BR
format:
  html:
    toc: true
    number-sections: true
    theme: bootstrap
    #css: styles.css
    code-fold: true
    code-tools: true
execute:
  echo: true
  warning: false
  message: false
---


## Introdução

No contexto do ensino de Estatística e Probabilidade, a predominância de modelos puramente teóricos pode resultar em uma lacuna pedagógica, dificultando a conexão entre a abstração conceitual e a aplicabilidade prática. A implementação de estratégias de avaliação autêntica, por meio de experimentos práticos que permitem aos estudantes a coleta de dados gerados pelos próprios alunos (SGD), mitiga essa desconexão ao transformar o aprendizado em um processo investigativo real. Segundo @Conlon22092025, essa abordagem não apenas amplia o engajamento e a 'propriedade psicológica' sobre o conteúdo, mas também reduz a carga cognitiva ao permitir que os alunos utilizem sua intuição sobre o experimento para interpretar os resultados.

Para esse modelo misto de aula teórica e prática, será utilizado um modelo de catapulta, um experimento clássico de física que pode ser facilmente adaptado para a coleta de dados para uso na disciplina de Estatística e Probabilidade. Através dos dados coletados, serão aplicados conceitos estudados, como média, variância, desvio padrão, gráficos e interpretação de resultados.


## Objetivos

### Objetivo geral

Gerar dados experimentais a partir de um modelo de catapulta para aplicar conceitos de estatística descritiva e interpretação de resultados.

### Objetivos específicos

- Coletar dados experimentais  
- Aplicar estatística descritiva  
- Construir gráficos  
- Interpretar resultados  

---

## Fundamentação Teórica

Para a análise dos dados coletados será feito um estudo com base no livro de estatística, @EstaProb2024, serão aplicados os seguintes conceitos:

- Média

  Valor que representa o centro de um conjunto de dados, calculado pela soma dos valores dividida pelo número de observações. A média é sensível a valores extremos (outliers) e pode não representar adequadamente a tendência central em distribuições assimétricas.
  A média é calculada pela equação:
  $$\bar{x} = \frac{1}{n}\sum_{i=1}^{n} x_i$${#eq-media}

- Variância

  Essa medida indica o grau de dispersão dos dados em relação à média, ou seja o quanto os valores se afastam da média. A variância pode ser calculada com:

  $$s^2 = \frac{1}{n-1}\sum_{i=1}^{n} (x_i - \bar{x})^2$${#eq-variancia}

- Desvio padrão

  Para facilitar a interpretação da variabilidade dos dados, o desvio padrão é utilizado, sendo a raiz quadrada da variância. Ele é expresso na mesma unidade dos dados originais, o que facilita a compreensão da dispersão em relação à média. O desvio padrão é calculado por:

$$s = \sqrt{\frac{1}{n-1}\sum_{i=1}^{n} (x_i - \bar{x})^2}$${#eq-desvio-padrao}

- Amostragem

  A amostragem é o processo de selecionar um subconjunto representativo de uma população para análise. Existem diferentes métodos de amostragem, como a amostragem aleatória simples, estratificada e sistemática, cada um com suas vantagens e desvantagens. A escolha do método de amostragem pode influenciar a validade dos resultados e a generalização das conclusões.


---

## Metodologia

- Materiais utilizados:
  - Catapulta configurável
  - Bola de pingue-pongue
  - Fita métrica

- Procedimento:
  1. Configuração inicial da catapulta, ajustando a altura do cesto (O-), o ângulo máximo de lançamento(B+), fixação do elástico no braço(A+) e a fixação do elástico na base(A-).
      - No experimento realizado, a configuração utilizada foi: O- = nível 2, B+ = 90°, A+ = nível 3 e A- = nível 4.
  2. Fixação da catapulta em uma superfície estável para garantir a consistência dos lançamentos.

  3. Realização de $n$ lançamentos, mensurando a distância em que o projetil atinge o chão.
      - No experimento em sala de aula com todos estudantes presentes, foram realizados $n = 22$ lançamentos.

  4. Registro dos dados coletados em uma tabela.

  5. Análise e interpretação dos dados utilizando os conceitos de estatística.

---

## Resultados e Discussão

Após a coleta dos dados, foram obtidos os seguintes resultados (em cm):

```{r}
library(leem)

ap01 <- read.csv2("ap01.csv")

dbrutos <- ap01$dist

drol <- sort(dbrutos)

aux <- new_leem(x = drol, variable = 2)
aux
```

Utilizando o pacote `leem` que integra as equações, @eq-media, @eq-variancia e @eq-desvio-padrao, no R, os dados podem ser facilmente organizados e analisados:

```{r}
tab <- tabfreq(aux, k = 3)
tab
```

Os dados também podem ser visualizados graficamente:
```{r}
barplot(tab, main = "Frequência dos lançamentos", xlab = "Distância (cm)", ylab = "Frequência", barcol = "steelblue")
```


  Os resultados obtidos a partir dos dados coletados indicam que a média das distâncias alcançadas pelos lançamentos da catapulta foi de aproximadamente `r round( mean(dbrutos), 2)` cm, com uma variabilidade expressa pela variância de `r round(var(dbrutos), 2)` cm² e um desvio padrão de `r round(sd(dbrutos), 2)` cm.


- Discussão dos resultados

  Estes valores sugerem que, embora a média seja um indicador do desempenho geral da catapulta, a variabilidade dos lançamentos é significativa, indicando que os resultados podem variar consideravelmente de um lançamento para outro. 
  
  Existe um valor que está significativamente distante da média, o que pode ser considerado um outlier. A presença de outliers pode indicar a ocorrência de erros experimentais ou condições atípicas durante o lançamento.

  Se removido o valor discrepante de $326.0$ cm e recalculado tudo, os resultados são:

```{r}
dbrutos_sem_outlier <- dbrutos[dbrutos != 326.0]

aux2 <- new_leem(x = sort(dbrutos_sem_outlier), variable = 2)

tab2 <- tabfreq(aux2, k = 3)
tab2
barplot(tab2, main = "Frequência dos lançamentos (sem outlier)", xlab = "Distância (cm)", ylab = "Frequência", barcol = "steelblue")
```

Com a remoção do outlier, a média diminui para `r round(mean(dbrutos_sem_outlier), 2)` cm, a variância reduz para `r round(var(dbrutos_sem_outlier), 2)` cm² e o desvio padrão cai para `r round(sd(dbrutos_sem_outlier), 2)` cm. Isso indica que o outlier tinha um impacto significativo na análise dos dados, distorcendo a percepção do desempenho da catapulta.

Os histogramas ajudam a visualizar a distribuição dos dados, mostrando que a maioria dos lançamentos se concentra em torno da média, mas a presença do outlier cria uma cauda longa à direita, indicando que houve um lançamento excepcionalmente distante.

## Considerações finais

O experimento realizado com a catapulta permitiu a aplicação prática dos conceitos de estatística descritiva, como média, variância e desvio padrão, a partir dos dados coletados. A análise dos resultados revelou a presença de um outlier que influenciou significativamente as medidas de tendência central e dispersão, destacando a importância de identificar e lidar com valores atípicos em conjuntos de dados.

Este valor discrepante pode ter sido resultado de um erro experimental, como um lançamento mal executado ou uma falha na medição, o que ressalta a necessidade de rigor e atenção durante a coleta de dados. A remoção do outlier proporcionou uma visão mais precisa do desempenho da catapulta, evidenciando a importância de considerar a qualidade dos dados ao interpretar os resultados.

Uma análise física do modelo da catapulta poderia também junto aos dados coletados, fornecer variáveis físicas do modelo, como a força de lançamento, altura máxima e vários outros parametros, o que poderia enriquecer ainda mais a análise dos dados e a compreensão do experimento, permitindo uma abordagem mais interdisciplinar entre física e estatística.

## Referências